【裁判字號】    92,訴,65
【裁判日期】    920430
【裁判案由】    分割共有物
【裁判全文】
臺灣高雄地方法院民事判決  九十二年度訴字第六五號
    原      告  申○○○
    被      告  午○○○
    被      告  辰○○
    被      告  寅○○
    被      告  戌○○○
    被      告  甲○○○
    兼右五人
    訴訟代理人  卯○○    住高.
    被      告  壬○○    住台.
    被      告  癸○○    住台.
    兼右二人
    訴訟代理人  巳○○    住臺.
    被      告  庚○○    住高.
    被      告  酉○○    住高.
    被      告  未○○    住高.
    被      告  辛○○    住高.
    被      告  丁○○    住高.
    被      告  己○○    住高.
    被      告  丙○○    住高.
    被      告  戊○○    住高.
    被      告  乙○○    住高.
    被      告  子○○    住高.
    被      告  丑○○    住高.
右當事人間分割共有物事件，本院判決如左：
    主      文
兩造共有坐落高雄縣內門鄉○○段第五九九之二地號，面積壹捌玖肆平方公尺之土地
，其權利範圍、位置、面積分割如附圖所示。
訴訟費用分擔比例如附表所示。
    事    實
甲、原告方面：
一、聲明：求為判決如主文所示。
二、陳述：坐落高雄縣內門鄉○○段第五九九之二地號，地目林，面積一八九四平方
    公尺之土地，為兩造所共有，權利範圍如附圖所示，依農業發展條例第十六條第
    四款之規定，得分割為單獨所有。兩造就上開土地，並無不能分割之協議，且未
    約定不得分割遺產，亦未就分割方法達成協議，爰依民法第八百二十三條第一項
    、第一千一百六十四條之規定，訴請依如附圖所示之方法裁判分割上開土地。
三、證據：提出土地登記簿謄本、地籍圖謄本、共有人持分表、戶籍謄本各一份為證
    ，並聲請勘驗系爭土地坐落現況。
乙、被告方面：
一、被告丁○○、己○○、丙○○、戊○○、子○○、丑○○、乙○○、未○○、辛○○、酉○○、庚○○，未於最後言詞辯論期日到場，據乙○○、未○○、辛○○、酉○○、庚○○，到現場表示：同意分割；同意分配在如附圖所示位置，因
    鄰地有其所有現從事耕作之土地。
二、被告午○○○、辰○○、寅○○、卯○○、戌○○○、甲○○○、卯○○；壬○○、癸○○、巳○○則表示：願意與原告分割系爭土地，但其分得土地願保持共
    有。
丙、本院依職權函請高雄縣旗山地政事務所測量人員測量現場，並繪製複丈成果圖。
    理    由
一、原告主張坐落高雄縣內門鄉○○段第五九九之二地號，地目林，面積一八九四平
    方公尺之土地，為兩造所共有，依農業發展條例第十六條第四款之規定，得分割
    為單獨所有。兩造就上開土地，並無不能分割之協議，且未約定不得分割遺產，
    亦未就分割方法達成協議，等事實，業據其提出土地登記簿謄本、地籍圖謄本、
    共有人持分表暨繼承系統表、戶籍謄本各一份為證，復為被告所不爭執。原告上
    開主張，自堪信為真實。
二、按共有人得隨時請求分割共有物，但因物之使用目的不能分割或契約定有不可分
    割之期限者，不在此限；又共有物之分割，依共有人協議之方法行之，分割之方
    法不能協議者，法院得依任何共有人之聲請，以原物分配於各共有人，民法第八
    百二十三條第一項、第八百二十四條第一項第一款分別定有明文。農業發展條例
    第第十六條第三款、第四款規定，每宗耕地分割後每人所有面積未達○‧二五公
    頃者，不得分割。但本條例中華民國八十九年一月四日修正施行後所繼承之耕地
    ，或本條例中華民國八十九年一月四日修正施行前之共有耕地，均得分割為單獨
    所有。依系爭土地目前係林地綜作農業使用，依其使用目的並非不能分割，而兩
    造間又無不分割之約定，且無法達成分割協議等情，復為兩造所不爭執，是依上
    開說明，原告請求分割系爭土地，洵屬有據，應予准許。
三、次按請求共有物之分割，應由法院依民法第八百二十四條命為適當之分配，不受
    當事人主張之拘束。又分割共有物時，法院應參酌當事人之聲明、共有物之性質
    、經濟效用及全體共有人利益等公平決之。經查，系爭土地西側為產業道路，該
    產業道路旁之土地亦為農地，東、南、北側亦均為農田，業據兩造陳明在卷，並
    經本院會同地政人員勘測現場屬實，且製有勘驗筆錄及複丈成果圖各一紙在卷可
    稽。至系爭土地之分割方法，兩造均主張以如附圖所示之分割方案分割系爭土地
    ，而觀之系爭土地現作農業使用，並無建物，且土地完整，西側均有道路對外通
    行或與各自所有林地相鄰，分予丁○○、己○○、丙○○、戊○○、子○○、丑
    ○○部分亦有渠等人所有之房屋一棟，而得仍得加以保留。兩造對於原告所主張
    之分割方式與取得位置，亦均表示同意，本院審酌系爭土地之現有使用狀況、對
    外通行問題、位置及兩造分割之經濟利益，並考量共有人應有部分所占面積之大
    小等情形，認以如附圖所示分割方法，為最適宜、公允，爰將系爭土地依各所有
    人之意願及主張，將位置及面積分割如附圖所示。
五、據上論結，原告之訴為有理由，依民事訴訟法第七十八條、第八十一條第二款、
    第八十五條第一項但書，判決如主文。
中      華      民      國    九十二    年      四      月     三十     日
                              臺灣高雄地方法院民事第二庭
~B法      官  陳樹村
右為正本係照原本作成。
如不服本判決，應於送達後廿日內，向本院提出上訴狀並表明上訴理由，如於本判決
宣示後送達前提起上訴者，應於判決送達後十日內補提上訴理由書（須附繕本）。
中      華      民      國    九十二    年      四      月     三十     日
~B法院書記官  王壹理


司法院資訊處製作；財團法人民間司法改革基金會備份。
